【裁判字號】    98,重勞訴,1
【裁判日期】    981106
【裁判案由】    確認僱傭關係存在等
【裁判全文】
臺灣臺北地方法院民事判決             98年度重勞訴字第1號
原      告  甲○○
訴訟代理人  黃秀禎律師
複  代理人  楊宗翰律師
被      告  幸福人壽保險股份有限公司
法定代理人  乙○○
訴訟代理人  蔡正廷律師
            林正疆律師
上列當事人間確認僱傭關係存在等事件，本院於中華民國98年10
月16日言詞辯論終結，判決如下：
    主      文
被告應給付原告新臺幣壹萬肆仟柒佰陸拾陸元，及自民國九十七
年十一月五日起至清償日止，按年息百分之五計算之利息。
原告其餘之訴駁回。
訴訟費用由原告負擔。
本判決第一項得假執行。但被告如以新臺幣壹萬肆仟柒佰陸拾陸
元為原告預供擔保後，得免為假執行。
原告其餘假執行之聲請駁回。
    事實及理由
壹、程序部分：
    按確認法律關係之訴，非原告有即受確認判決之法律上利益
    者，不得提起之，民事訴訟法第247條第1項前段定有明文。
    所謂即受確認判決之法律上利益，係指因法律關係之存在與
    否不明確，致原告主觀上認為其在法律上之地位有不安之狀
    態存在，且此種不安之狀態，能以確認判決將之除去者而言
    ，最高法院52年臺上字第1240號判例足資參照。查本件原告
    主張其與被告間僱傭關係存在，然為被告所否認，堪認兩造
    間僱傭關係存否並不明確，致原告在私法上之地位有受侵害
    之不安狀態存在，且此不安狀態得以確認判決除去之，故原
    告起訴請求確認僱傭關係存在，有即受確認判決之法律上利
    益，先予敘明。
貳、實體部分：
一、原告主張：
（一）原告自民國93年2月1日起受僱於被告擔任銀行保險部通路
      行銷科襄理，每月基本薪資新臺幣（下同）5萬3850元，
      另有伙食津貼1800元、職務加給5000元與績效獎金2000元
      ，總計6萬2650元，原告同時被選任為被告公司勞資會議
      之勞方代表。惟被告公司經營權移轉後，自96年3月起竟
      片面停開勞資會議，同時擬定員工資遣辦法揚言將資遣數
      名員工，原告遂以勞資會議勞方代表之身分積極協調勞資
      關係、爭取恢復召開勞資會議，詎被告竟將原告列入資遣
      名單之列，並於96年4月18日由被告公司主管楊澐晨科長
      告知將資遣原告，薪資計算至同年5月2日。原告收受資遣
      通知後，立即表示反對之意並要求被告提出資遣事由，然
      被告僅以勞動基準法（以下簡稱勞基法）第11條第5款為
      由終止兩造間契約，並未表示係依同條第2款解僱原告，
      且未能提出原告有何不能勝任工作事證，原告仍繼續提供
      勞務，被告雖受領然未給付薪資，原告遂於同年7月12日
      至臺北市勞工局提出勞資爭議調解，被告竟動用保全人員
      強制阻擋原告進入辦公室，原告旋於同年8月6日以存證信
      函表示有繼續提供勞務之意思，被告仍無回應，勞資爭議
      調解會議調解不成立。
（二）被告未具體提出任何事證以明原告有不能勝任工作情事，
      且繼續受領原告給付之勞務成果長達數月之久，是故被告
      主張有勞基法第11條第5款規定之終止事由，自屬託辭。
      況被告於95年12月22日依「中央投資股份有限公司出售『
      幸福人壽保險股份有限公司普通股股份』要約比議價須知
      」（以下簡稱議價須知）買受股份取得經營權，依第15條
      規定：「得標人須於『股份買賣契約書』內承諾於得標取
      得本比議價標的物後1年內，仍保障現有幸福人壽保險股
      份有限公司職等低於經理級以下員工（不含經理級）之工
      作權…」，被告前董事長吳大剛及總經理乙○○，均曾向
      全體員工宣布該項承諾，則該等承諾之效力，即應及於兩
      造而構成勞動契約內容之一部，形同對於經理級以下員工
      拋棄1年之法定契約終止權，兩造間僱傭關係自仍存在。
      又原告雖致函被告表示願提供勞務，然被告拒絕之，顯已
      受領勞務遲延，依民法第487條之規定，被告應繼續給付
      工資，原告自得請求自96年5月3日起至執行職務之日止，
      按月於10日給付原告薪資。
（三）又被告規定員工參與95年度員工內部訓練時數不得少於24
      小時，惟內部訓練均利用下班時間，顯係要求原告延時工
      作。原告參與教育訓練時數總計25.5小時，依被告延長工
      時管理辦法第8條第3項規定，延長工時以小時為計算單位
      ，故原告延時工作時數依前開辦法為26小時。又原告95
      年度每月薪資6萬2650元，且參與教育訓練之延長工作時
      間均在2小時以內，應按平日每小時工資額加給1/3以上計
      算延時工資，共9025元。另原告任職被告之各項職務工作
      中，有依被告指示，於下班時間出差推廣被告產品，總計
      15小時，是被告應給付原告此部分延時工資5741元，以上
      延長工時之工資共計1萬4766元。爰依僱傭契約法律關係
      、民法第487條及勞基法第24條之規定提起本訴等語，並
      聲明：１、確認原告與被告間之僱傭關係存在。２、被告
      應自96年5月3日起至原告復職之日止，按月於每月10日給
      付原告薪資6萬2650元，及自各期應給付之次日即11日起
      至清償日止按年息5％計算之利息。３、被告應給付原告
      延時工資1萬4766元，及自97年11月5日起至清償日止，按
      年息5％計算之利息。４、第2項、第3項聲明，願供擔保
      請准宣告假執行。
二、被告則以：
（一）被告自認應給付原告延長工時工資共計1萬4766元。
（二）因原告考績分數連續第2年屬服務部門之最低分，又其工
      作態度經初核、複核結果均經考評為「選擇性工作，工作
      態度消極」，足徵原告主觀上顯有「能為而不為」、「可
      以做而無意做」之消極思維，以致工作效能不彰，進而影
      響其原先任職被告銀行保險部整體之營業績效，違反應忠
      誠履行勞務給付之義務。再者，被告自93年起至96年間業
      已連續虧損4年，其中96年度虧損金額達20億餘元，係95
      年度虧損金額15億2000餘萬元之1倍餘，係94年度虧損2
      億9000餘萬元之7倍有餘；而95年度之虧損金額亦係94年
      度虧損金額之5倍有餘，係93年度虧損4億6000餘萬元之3
      倍有餘，顯見被告長期以來之營業收益不敷企業經營成本
      ，並未能因營業而從中獲利，確有勞基法第11條第2款、
      第5款之事由，被告於96年4月間通知原告自96年5月2日起
      依勞基法第11條第5款規定終止兩造間僱傭契約，並透過
      楊澐晨交付公司虧損、業務緊縮，而須解僱原告之通知，
      原告於接獲上開預告後，即自同年4月9日起連績請假，其
      中4月13日、14日、16日、17日、18日、26日、27日等均
      係以「謀職」為由請假，加以被告於同年4月l8日即已將
      依法計算應行給付之資遣費匯入原告帳戶，原告並無異議
      亦未返還，足見原告當時已同意接受資遣，兩造間勞動契
      約業已合意終止，自無可能在勞動契約終止後仍繼續履約
      。
（三）至「議價須知」係拘束參與投標之人，並無拘束被告效力
      ，被告亦未公開承諾保障員工1年工作權。兩造間勞動契
      約既於96年5月2日業經合法終止，原告猶訴請確認雙方僱
      傭關係存在，並請求被告自96年5月3日起至回復其原職位
      之日止，按月給付其薪資6萬2650元及遲延利息，即無理
      由。退步言之，縱認議價須知之效力應及於被告，然因中
      央投資股份有限公司（以下簡稱中央投資公司）轉讓被告
      之股份時點為95年12月22日，則1年之期間應自95年12 月
      23日起至96年12月22日止，應補之薪資亦應自96年5月3日
      起算至96年12月22日止，且原告自95年6月1日已因降級而
      無職務加給5000元，故其每月薪資應為5萬7650元（計算
      式：00000-0000＝57650），要非原告主張之6萬2650元。
      並聲明：１、原告之訴駁回。２、如受不利判決，願供擔
      保請准宣告免假執行。
三、經本院會同兩造整理本件不爭執及爭執事項如下（見本院卷
    第198頁及背面、第312頁背面、第317頁及背面）：
（一）不爭執事項
  １、原告自93年2月1日起受僱於被告，擔任銀行保險部通路行
      銷科襄理一職，為經理級以下之員工、主管職，每月薪資
      為基本薪資5萬3850元、伙食費1800元、職務加給5000元
      與績效將金2000元，合計為6萬2650元，當月份薪資係於
      當月10日給付，兩造間存有僱傭契約關係，並有勞基法之
      適用。
  ２、被告自95年6月1日起將原告自銀行保險部通路行銷科襄理
      一職調動為二等專員，為非主管職，而原告前按月領取之
      職務加給5000元即未再獲發給。
  ３、原告自95年12月28日起並為被告勞資會議勞方代表之一。
  ４、被告於96年4月間通知原告自96年5月2日起依勞基法第11
      條第5款規定終止兩造間僱傭契約。
  ５、原告於96年8月6日以存證信函向被告為繼續提供勞務、請
      求回復原職務及勞動條件之意思表示。
  ６、原告於96年8月10日臺北市政府為兩造進行勞資爭議調解時
      ，向被告表示被告所為終止不合法，而請求回復工作權。
  ７、原告參與被告95年度員工內部訓練，訓練時間為每日下午5
      時30分至6時之時段，原告參與之教育訓練時數合計為25.
      5小時。
  ８、被告內勤員工工作規則第24條規定員工每週一至週五正常
      工作時間為上午9時至下午5時30分，中午12時至下午1時3
      0分為休息時間；未休假之週六則自上午9時至中午12時止
      。
  ９、原告於96年4月13、14、16、17、18、26、27日請謀職假。
（二）爭執事項：
  １、被告以勞基法第11條第2款、第5款終止與原告間勞動契約
      是否合法？
  ２、若上開終止不合法，被告不爭執應自96年5月3日起給付原
      告薪資，但薪資究為原告主張之6萬2650元或被告抗辯之5
      萬7650元？
四、得心證之理由：
（一）按當事人主張之事實，經他造於準備書狀內或言詞辯論時
      或在受命法官、受託法官前自認者，無庸舉證，民事訴訟
      法第279條第1項定有明文。本件原告主張其因參與教育訓
      練、出差推廣被告產品而延長工作時間，延長工作時間之
      工資共計1萬4766元等情，已為被告所自認（見本院卷第
      317頁），原告此部分主張堪信為實，是以原告依勞基法
      第24條規定請求被告給付1萬4766元及自97年11月5日起（
      業經被告同意，見本院卷第317頁）至清償日止，按年息
      5％計算之利息，為有理由，應予准許。
（二）次按非有左列情形之一者，雇主不得預告勞工終止勞動契
      約：２、虧損或業務緊縮時，５、勞工對於所擔任之工作
      確不能勝任時，勞基法第11條第2款、第5款定有明文。又
      雇主有業務緊縮或虧損情況，二者有其一，即得預告勞工
      終止勞動契約，此由勞基法第11條第2款規定之反面解釋
      自明（最高法院91年度臺上字第787號裁判意旨參照）。
      而所謂業務緊縮，係指縮小事業實際營業狀況之業務規模
      或範圍。因雇主業務緊縮致產生多餘人力，雇主為求經營
      合理化，必須資遣多餘人力；所謂虧損，係指雇主之營業
      收益不敷企業經營成本，致雇主未能因營業而獲利。至所
      謂「確不能勝任工作」，非但指能力上不能完成工作，即
      怠忽所擔任之工作，致不能完成，或違反勞工應忠誠履行
      勞務給付之義務亦屬之；不僅指勞工在客觀上之學識、品
      行、能力、身心狀況，不能勝任工作者而言，即勞工主觀
      上「能為而不為」，「可以做而無意願做」，違反勞工應
      忠誠履行勞務給付之義務者亦屬之。此由勞基法之立法本
      旨在於「保障勞工權益，加強勞雇關係，促進社會與經濟
      發展」觀之，為當然之解釋，最高法院86年度臺上字第68
      8號、86年度臺上字第82號裁判意旨可參。本件原告主張
      被告僅以勞基法第11條第5款事由終止兩造間勞動契約，
      並未以同條第2款為由解僱，且原告未有不能勝任工作情
      事，又被告應受「議價須知」關於保障員工工作權之拘束
      云云，然皆為被告所否認，並以前詞置辯。經查：
  １、被告93年度虧損4億6155萬元、94年度虧損2億9695萬5000
      元、95年度虧損15億2808萬1000元，至96年度虧損更高達
      20億9339萬8000元，有被告93年至96年度簡明損益表在卷
      可憑（見本院卷第121、122頁），而原告所任職之銀行保
      險部門於94年度之業績雖有80億2458萬8953元，然於95年
      度僅餘4億9810萬3104元，於96年更大幅衰退至9681萬161
      9元，被告並自91年起，逐年縮減人員編制，亦有被告公
      司銀行保險部業績統計表、人力變化統計表附卷可考（見
      本院卷第123、125頁），原告對上開資料內容皆不爭執（
      見本院卷第317頁背面），且證人即被告副總經理卜運喜
      於本院審理時結證稱：銀行保險部門於91年成立，營運曾
      於93、94年達到高峰，但後來營收下滑、從94年的80億元
      營收跌降至95年的4.9億，部門無法再僱用那麼多員工，
      原來的副總及經理、業務人員都離職，伊接任副總後，本
      希望改善虧損狀況，但到96年營收繼續下滑，主要原因是
      銀行不願意再販賣保險契約，很多理專轉而代銷其他金融
      商品等語（見本院卷第254頁背面），足見被告所辯公司
      自93年起至96年間已連續虧損4年，營業收益並不敷企業
      經營成本，致未能因營業而從中獲利乙情，堪信為真實。
      至原告雖主張被告並未以此為由通知解僱云云，然證人即
      被告前任銀行保險部通路行銷科科長楊澐晨於本院結證稱
      ：公司主管表示要資遣原告，渠遂致電原告請其返回公司
      討論，有交付自96年5月2日起，依勞基法第11條第5款規
      定終止與原告間勞動契約之通知予原告（以下簡稱第一份
      解僱通知），但原告拒絕簽收；嗣人資部又拿一份關於被
      告公司不堪虧損，故自96年5月2日起依勞基法規定資遣原
      告之通知（以下簡稱第二份解僱通知），渠亦交給原告，
      兩份通知都是在資遣原告之前交付等語（見本院卷第256
      頁背面、257頁），並有上開兩份解僱通知（見本院卷第
      25、159頁）在卷可稽，經核第二份解僱通知載明：「...
      年來因銀行保險業務推動困難，業績較去年大幅衰退，為
      配合公司業務方向調整，在公司仍為虧損情形下，公司不
      得不對銀行保險不做出人力精實措施，並由部門主管及體
      系副總當面告知台端（即原告）之最後工作日為96年5月2
      日。有關台端資遣乙案公司人力資源部悉依勞基法規定辦
      理... 」，是以被告確於96年5月2日前，通知原告因虧損
      而終止兩造間勞動契約，上開終止之意思表示業已到達原
      告無虞，原告主張不知第二份解僱通知云云，不足採信。
  ２、復查，原告94年度及95年度之考績均為乙等，而原告所屬
      部門中94年度考績為乙等者，包括原告在內僅有2人，95
      年度考績為乙等者僅原告1人，有被告公司94年度、95年
      度考績表附卷可稽（見本院卷第160至161頁）。又原告於
      94年度之考績評核表中之評語為：「在配合度上，與業務
      推展方面上尚有很大的改進空間」，另於95年度之考績評
      核表中，關於工作態度乙項中遭評為6.9分（滿分為10分
      ），表示被告有選擇性工作，工作態度消極之情，亦有94
      年度、95年度內勤員工考績評核表附卷（見本院卷第162
      、126頁），證人卜運喜易於本院審理中結證稱：銀行通
      路部門是和銀行結盟，透過銀行理財專員兼賣被告的保險
      契約，原告的工作係負責拓展客戶也就是銀行，讓銀行與
      被告公司合作，並輔導銀行理專。原告的主管是楊澐晨科
      長及于秉章經理，但客戶如日盛銀行、東森購物台曾向伊
      抱怨原告熱忱度不足，甚至會向理專批評被告公司，故理
      專要求換人輔導，不希望由原告擔任。伊透過楊科長及于
      經理詢問原告，渠等都反應狀況無法改善，並表示會對業
      績造成影響，希望將原告改調至其他不需負責涉外業務的
      部門。伊遂詢問多元行銷部門副理馬玉樹，馬副理表示若
      原告到他的部門，該部門員工要辭職；伊再詢問團保部門
      、業務拓展部門的經理，但上開部門經理也拒絕接受原告
      ，表示若原告到他們的部門，將造成業務無法拓展；伊又
      詢問訓練部門可否接受原告擔任講師，亦遭拒絕，因講師
      不只口才要好，還需專業技術與知識及為人處事的品德，
      甚至行政單位郭副總也拒絕原告。而96年初打考績時，原
      告列為乙等，是最差的，總經理召集伊及另兩位副總，列
      出公司資遣名單，因為原告所屬部門虧損加上這幾年根本
      沒有業績，且原告表現又不佳，才將原告列入資遣名單等
      語（見本院卷第254頁背面及255頁），證人楊澐晨亦證稱
      ：原告有很多個人意見，如果主觀上認為非屬其工作範圍
      或工作時間之業務，便拒絕執行，因原告所屬部門為業務
      部門，每名員工均有業務範圍，且有責任區分，每人皆有
      必須完成之業務量，每名員工花多久時間完成所分配之業
      務量，公司不會干涉，若上班時間處理不完，就會利用下
      班時間，但原告常不願在下班時間執行業務，或表示其在
      外兼課，若工作會影響授課，彼此常有衝突，甚至原告認
      為哪些工作內容不應其要做的，或認為違反規定，就直接
      向人事部門申訴，也會向客戶抱怨被告哪邊不好，哪個主
      管不好，客戶有向渠反映，如東森購物頻道製作人員及保
      險代理人公司人員向渠表示，不願原告到他們那裡解釋產
      品，因為某次颱風天，輪到原告前往購物頻道說明產品，
      當天雖沒什麼風雨，原告仍不願去，表示會有生命危險，
      後來節目開天窗，因為找不到替補的人。之所以將原告考
      績列81.8分，肇因於人情壓力，若排除人情壓力，會將原
      告列為乙等，除了上述的原因外，原告工作配合度也不佳
      等語（見本院卷第256頁及背面）。是以，因原告連續2年
      考績遭評為乙等，又為其所屬部門中考績最差者；復依證
      人卜運喜、楊澐晨之前開證述，足認原告主觀上「能為而
      不為」，「可以做而無意願做」，違反勞工應忠誠履行勞
      務給付之義務，揆諸前揭條文及裁判意旨，堪認原告確有
      勞基法第11條第5款「不能勝任工作」之情，殆無疑義。
  ３、依上所述，被告公司確有虧損及業績下滑等情，且原告亦
      有不能勝任工作情況，原告自得依法終止兩造間之勞動契
      約。兩造亦不爭執被告於96年4月間通知原告自96年5月2
      日起依勞基法第11條第5款規定終止兩造間僱傭契約，且
      依證人楊澐晨前開證述，證人已於勞動契約終止前，將兩
      份解僱通知交付原告，堪認兩造間勞動契約業於同年5月2
      日終止，易言之，兩造間自斯時起即無僱傭關係存在，原
      告主張與被告間之僱傭關係仍存，並請求被告自96年5月3
      日起至原告復職之日止，因受領勞務遲延而須按月給付原
      告薪資6萬2650元云云，即屬無據。
（四）又按當事人互相表示意思一致者，無論其為明示或默示，
      契約即為成立，民法第153條第1項定有明文。再按「議價
      須知」第15條規定：「得標人須於『股份買賣契約書』內
      承諾於得標取得本比議價標的物後1年內，仍保障現有幸
      福人壽保險股份有限公司職等低於經理級以下員工（不含
      經理級）之工作權，違者視同違約。」（見本院卷第228
      頁），然上開「議價須知」係中央投資公司於95年間辦理
      出售被告公司股份之歷次資料文件之一，而中央投資公司
      為辦理出售持有之被告公司股份，自95年5與間起至同年9
      月間止，前後共辦理邀約競價2次、公開標售1次、邀約比
      議價1次共4次，有中央投資公司98年2月23日九八央投法
      字第9800023號函附卷可憑（見本院卷第207頁），足見「
      議價須知」係訴外人中央投資公司出售持有被告公司之股
      份時，與比議價之相對人間關於保障現有被告員工工作權
      之約定，要與被告無涉，原告據此認被告應受上開議價須
      知之拘束，亦不足採。
（五）兩造間勞動契約既於96年5月2日起合法終止，原告要無請
      求被告自96年5月3日起給付薪資之權利，則所得請求之薪
      資金額究為原告主張之6萬2650元，抑或被告抗辯之5萬76
      50元，即與本件爭點無關，附此敘明。
五、綜上所述，被告自認應給付原告延長工時工資共計1萬4766
    元，及自97年11月5日起（業經被告同意）至清償日止，按
    年息5％計算之利息，為有理由，應予准許。至兩造間勞動
    契約已於96年5月2日起合法終止，是以原告請求確認原告與
    被告間之僱傭關係存在，及被告應自96年5月3日起至原告復
    職之日止，按月於每月10日給付原告6萬2650元，暨自各期
    應給付之次日即11日起至清償日止按年息5％計算之利息，
    則無理由，應予駁回。
六、本判決第一項命被告給付之金額，未逾50萬元，爰依民事訴
    訟法第389條第1項第5款規定，依職權宣告假執行。惟被告
    亦陳明願供擔保請准免為假執行之宣告，亦無不合，爰酌定
    相當之擔保金額宣告免為假執行。至原告敗訴部分，其訴既
    經駁回，其假執行之聲請即失所附麗，併予駁回。
七、本案事證已明，兩造其餘攻擊防禦方法及舉證，核與判決結
    果無影響，爰不再一一論列，附此指明。
八、據上論結，本件原告之訴一部有理由，一部無理由，依民事
    訴訟法第79條、第389條第1項第5款、第392條第2項，判決
    如主文。
中    華    民    國    98    年    11    月     6    日
                    勞工法庭  法  官  孫正華
以上正本係照原本作成。
如對本判決上訴，須於判決送達後20日內向本院提出上訴狀。
中    華    民    國    98    年    11    月    6     日
                              書記官  林秀娥

司法院資訊處製作；財團法人民間司法改革基金會備份。
